臺灣高等法院刑事判決　　　　　　　　　　　　　九十一年度上訴字第一四六八號
　　上　訴　人
　　即　被　告　甲○○
　　選任辯護人　楊揚
右上訴人即被告因妨害自由等案件，不服臺灣臺北地方法院九十年度訴緝字第一二五
號，中華民國九十一年四月十一日第一審判決（起訴案號：臺灣臺北地方法院檢察署
八十七年度偵字第二六三七號）提起上訴，本院判決如左：
    主  文
原判決撤銷。
甲○○以脅迫妨害人行使權利，累犯，處有期徒刑陸月，如易科罰金以參佰元折算壹
日。
    事  實
一、甲○○曾為四海幫份子，前因肅清煙毒條例、麻醉藥品管理條例案件，分別經臺
    灣臺北地方法院判處有期徒刑六月、十月，定應執行刑一年二月確定，民國（下
    同）八十六年五月九日假釋出監，八十六年五月二十八日縮刑期滿執行完畢，猶
    不知悔改，緣其妻與丁○○有新臺幣（下同）一百萬元債務糾紛，甲○○曾數度
    前往丁○○之工作地點臺北市○○○路○段一號五樓之「中國男人雜誌社」向丁○○催討債務，丁○○之老闆即該雜誌社社長乙○○唯恐影響雜誌社之正常營運
    而遭受巨額損失，遂口頭答應甲○○先行代為償還該一百萬元債務。迨於八十六
    年十月六日下午十一時許，甲○○在臺北市○○○路○段一一六號寧記火鍋店內
    ，見乙○○偕其未婚妻張家禎從該店門前經過，即叫乙○○進入該火鍋店，要其
    償還丁○○所積欠之一百萬元，張家禎則在店外等候。其間甲○○並對乙○○恫
    嚇稱：「要付一百萬元才能走，否則今天晚上就不能離開」、「我現在在洗屍體
    ，你不解決的話，我即多洗你一個」等語，乙○○因心生畏懼不敢自由離去，乃
    從該火鍋店內打電話向其兄丙○○求助，待丙○○趕至火鍋店後，三人遂同往臺
    北市○○路○段四一三巷十四樓丙○○公司，並於同年月七日凌晨零時三十分許
    ，由丙○○在上開公司內，簽發付款人為上海商業儲蓄銀行世貿分行、票載發票
    日八十七年元月三十一日，票號ＷＴ0000000、金額一百萬元之支票一紙
    ，經乙○○交付甲○○，甲○○收受支票後，乙○○始行離去。嗣因乙○○及丙○○均無力支付該票款。乙○○乃與甲○○聯絡佯稱要見面商討上揭票款事宜，
    卻事先報警處理。甲○○於八十七年一月十五日下午二時許，依約前去臺北復興
    南路福華飯店二樓，隨即為警查獲，並當場扣得前開支票一紙。
二、案經臺北市政府警察局大安分局報請臺灣臺北地方法院檢察署檢察官偵查起訴。
    理  由
一、訊據上訴人即被告甲○○固不否認有收受乙○○所交付丙○○簽發之一百萬元支
    票事實，惟矢口否認有右揭犯行，辯稱乙○○之前有應允代償丁○○所積欠之一
    百萬元，當日適見乙○○及其未婚妻張家禎行經火鍋店門口，伊請乙○○進去店
    內商議清償債務之事，乙○○同意償還該一百萬元，並電請其兄丙○○過來處理
    ，嗣後伊等即共赴丙○○之公司，由丙○○簽發上開支票交予伊收執。該火鍋店
    為公共場所，廁所又屬開放式空間，且當時張家禎亦陪在乙○○身邊，伊不可能
    對乙○○施以強暴脅迫，妨害乙○○之自由云云。
二、經查：
（一）被害人乙○○於警訊中陳稱：「我曾於八十四年間開設一家『中國男人』雜誌
      社，我本人是社長，當時公司裡有一位員工（主編）叫丁○○，甲○○自稱丁○○有積欠他一百萬元，而叫一位叫『石大方』之男子到我當時的公司（南京
      東路四段一號五樓）向我的員工丁○○要債，我當時因為化解此債務，我就答
      應甲○○每個月從丁○○的薪水扣除，償還該一百萬元債務˙˙˙」云云（參
      見偵查卷附八十七年一月十一日警訊筆錄，第八頁反面）；另於原審調查時陳
      稱：「（為何被告要帶手下到你雜誌社？）他們是去雜誌社找丁○○，找不到
      之後就找我，丁○○不敢來，我拜託丁○○一定要來，否則雜誌社無法營運，
      所以他們就來監視丁○○，什麼工作也不做」云云（參見原審八十七年度訴字
      第一００五號卷附八十七年七月二十一日訊問筆錄，第二一頁），嗣後並稱：
      「（辯護人問）（之前在本院八十七年七月二十一日時你陳述『我拜託丁○○
      一定要來』這一段是否表示少了丁○○雜誌就無法營運下去？）我每個月都要
      出刊，丁○○手上有一些當月要繳的稿子，如果他跑了，當月就無法出刊。（
      當時雜誌社除了蘇外，還有無其他編輯？）有。（如果蘇走了，其他的編輯可
      否代替蘇的工作？）因為我們每個月出刊，蘇走了沒有交出手上的稿，會影響
      出刊」云云（參見原審九十年度訴緝字第一二五卷附九十年十二月二十六日訊
      問筆錄，第一五０頁至第一五一頁）等語，足證丁○○之工作具有不可替代性
      ，其對該雜誌社之營運具有相當程度之影響。在被告屢屢糾纏騷擾之情況下，
      乙○○身為雜誌社社長，為使每期雜誌順利出刊，以免營運發生狀況而遭受巨
      額損失，衡情當會出面答應負責處理丁○○之債務，或至少為顧全大局而以此
      敷衍被告，但求暫解燃眉之急。嗣乙○○雖於偵審中矢口否認曾答應出面為丁○○處理債務問題，其於原審調查時且稱：「（辯護人問）（你在八十七年一
      月十一日在大安分局的陳述有何意見？）我當時是跟門講說如果你把他（指丁○○）趕跑了，他沒有其他的收入，還不如讓蘇繼續做，每個月從薪水裡面拿
      ˙˙˙」等語（參見原審九十年度訴緝字第一二五卷附九十年十二月二十六日
      訊問筆錄，第一五二頁）。惟查丁○○之月薪不過三萬到五萬元之間，此業經
      乙○○於原審供明在卷（參見同上卷附同上筆錄，第一五三頁），而以丁○○
      當時之資力，若其本身有能力自行解決債務，被告又怎會找上其工作之雜誌社
      ？況若如乙○○嗣後所述，係要求被告讓丁○○保有薪水以便逐月攤還債務，
      自己不出面處理，則丁○○領薪後若不清償，被告又將如何自處？是乙○○嗣
      後辯稱未答應出面處理丁○○之債務云云，顯與經驗法則與論理法則相違背，
      應認乙○○確實有擔心丁○○因積欠被告方面金錢，因而無法在其所經營之雜
      誌社任職，影響其雜誌社之正當營運，因而由其出面解決答應先行代為償債，
      再按月自丁○○所應領薪資報酬中扣還其所先行墊付之款項，方能收息事寧人
      之效。基此，應以被告所稱「丁○○為化解債務而答應被告先行償還該一百萬
      元」乙語較為可採，乙○○為使雜誌社繼續營運而答應被告負責處理丁○○之
      債務，堪以認定。
（二）次查，八十六年十月六日下午十一時許，被告於臺北市○○○路○段一一六號
      寧記火鍋店內用餐，突然發現乙○○偕其未婚妻張家禎經過該店門口，即叫乙○○進入該火鍋店，要其償還丁○○所積欠之一百萬元。乙○○因一時無法湊
      到錢，乃電請其兄丙○○前來店內，再一起至丙○○之公司，由丙○○簽發一
      紙一百萬元之支票抵償丁○○之欠款等情，業經被告於偵審中供承不諱，核與
      被害人乙○○及丙○○所述當時遇見被告及至公司簽發支票之情形相符。被告
      雖辯稱該火鍋店為公共場所，廁所又屬開放式空間，且當時張家禎亦陪在乙○○身邊，伊不可能對乙○○施以強暴脅迫云云。惟查，被告於該火鍋店內對乙○○恫嚇稱「要付一百萬元才能走，否則今天晚上就不能離開」、「我現在在
      洗屍體，你不解決的話，我即多洗你一個」等語，致乙○○心生畏懼，打電話
      向其兄丙○○求助，經乙○○將其兄簽發之一百萬元支票交付被告後始得離去
      等情，業據被害人乙○○指訴綦詳，證人丙○○復證稱被告曾對其表示「乙○○若不馬上還錢，要他像屍體一樣下場」、「今天不拿到錢不放人」等語（參
      見偵查卷附八十七年一月十一日警訊筆錄，第一一頁；同卷附八十七年二月二
      十四日、八十七年三月十二日訊問筆錄，第四０頁反面、第五六頁反面；原審
      八十七年度訴字第一００五卷附八十七年八月六日訊問筆錄，第三四頁正、反
      面），足證被告確有言語上對乙○○威逼恫嚇，致其心生畏懼之情形；參以被
      告於本院調查時曾自承：「我有告訴他（指乙○○），如果你哥哥不來處理，
      你到哪裡我就要跟到哪裡，你欠我錢不可以不還」（參見本院卷附九十一年八
      月三十日訊問筆錄，第七０頁），益證被告當夜欲解決債權債務問題之急迫性
      。況以被告自承曾為四海幫份子之身分背景屬實，乙○○於毫無預警之情況下
      與被告不期而遇，又被叫進火鍋店內催討債務，焉有不心生畏懼之理？倘乙○○未受被告威逼恫嚇，豈會在深夜時刻任其未婚妻張家禎獨處店外，而與被告
      同處火鍋店內，並急忙於當夜找其兄丙○○出面簽發支票給被告？是乙○○當
      晚在火鍋店內，必然遭致被告言語上之加害通知而心生畏怖，致與其未婚妻張
      家禎一同離開現場之意思決定喪失自主性，為了順利抽身擺脫被告之糾纏，不
      得已始於深夜時分電請其兄出面為其解決債務問題，至為顯然。
（三）被害人乙○○雖陳稱當夜係遭被告自火鍋店內衝出緊抓其一隻手強押至火鍋店
      廁所內，要其支付一百萬元始能放行云云，證人張家禎於偵查中亦曾為相同之
      證述（參見偵查卷附八十七年三月五日訊問筆錄，第四五頁正、反面）。惟按
      「告訴人之告訴，係以使被告受刑事訴追為目的，是其陳述是否與事實相符，
      仍應調查其他證據以資審認」、「被害人之陳述如無瑕疪，就其他方面調查又
      與事實相符，固足採為科刑之基礎，倘其陳述尚有瑕疪，則在未究明前，遽採
      為論罪科刑之根據，即難認為適法」，最高法院五十二年度臺上字第一三００
      號、六十一年度臺上字第三０九九號分別著有判例。查本件案發地點之火鍋店
      既為公共場所，案發時被害人乙○○之未婚妻又陪在其附近，火鍋店內復有店
      員及其他用餐之客人，被告焉有可能冒著為其他人報案之風險，對一成年男子
      施用不法腕力，強拉其進入餐廳廁所內？是被害人乙○○與其未婚妻張家禎之
      證述，顯與常情相悖，其證言自難謂無瑕疵。此外，復查無其他積極證據足證
      被害人乙○○與其未婚妻張家禎之上開證述確與事實相符，依罪疑有利於被告
      之原則，自難認被告對乙○○有外在有形暴力之施用。
（四）綜上所述，乙○○為使雜誌社繼續營運而答應被告負責處理丁○○之債務於先
      ，嗣因偶然間為被告所撞見，被告言語上對其威逼恫嚇催討債務，致其心生畏
      懼而妨害其自由離開現場之權利，至為灼然。此外，復有丙○○簽發之支票一
      紙附卷可稽，是本件事證明確，被告犯行堪以認定，應依法論科。
三、按刑法第三百零四條所謂以脅迫妨害人行使權利，係指以現實的加害相要脅迫妨
    害人具體的權利行使而言；至刑法第三百零五條所謂以加害生命、身體、自由、
    名譽、財產之事恐嚇他人，則以告知將來的惡害為已足，與現實具體的強制有別
    。經查，本件被告於前揭火鍋店內對乙○○恫嚇稱「要付一百萬元才能走，否則
    今天晚上就不能離開」、「我現在在洗屍體，你不解決的話，我即多洗你一個」
    等語，雖亦致被害人乙○○心生畏懼而危害其安全，惟其係以現實的加害相要脅
    迫而妨害乙○○決定自由離去的權利，與刑法第三百零五條係以足使人心生畏懼
    之事為內容而通知將加惡害之旨於被害人之恐嚇行為，尚屬有間，自難認被告構
    成該條之罪。核被告所為，係犯刑法第三百零四條第一項以脅迫妨害人行使權利
    罪。公訴人起訴書記載被告涉犯刑法第三百零二條及同法第三百零四條罪嫌，嗣
    於原審審理中當庭變更起訴法條為刑法第三百零二條、第三百四十六條第一項，
    此有起訴書及原審審理筆錄足憑。惟按刑法第三百零二條之剝奪行動自由罪，係
    以無正當理由而拘束他人自由，使停處於特定之空間場所而難以任意離去，或以
    前述施以拘禁以外之其他不法方法，客觀上足以侵害或限制他人欲離去特定處所
    之行動自由可能者為其構成要件。查本件案發地點之火鍋店既為公共場所，案發
    時被害人乙○○之未婚妻又陪在其附近，火鍋店內復有店員及其他用餐之客人，
    被告自無可能冒著為其他人報案之風險，對被害人施用不法腕力，強拉其進入餐
    廳廁所而拘束其行動自由，已如前述，而被告當時並未攜帶凶器，僅係言語上對
    被害人乙○○威逼恫嚇而妨害其自由離去之意思決定，客觀上並未達於足以剝奪
    被害人行動自由之程度；換言之，被害人客觀上尚能自行離去，僅係因被告之脅
    迫行為而影響其自由離去之意思決定，自難認被告構成刑法第三百零二條之剝奪
    行動自由罪。又按刑法第三百四十六條第一項之恐嚇取財罪，須行為人主觀上有
    為自己或第三人不法所有之意圖，始為相當。本件被害人乙○○既為使雜誌社繼
    續營運而曾應允被告負責處理丁○○之債務，則被告基於債權人之地位代其妻向
    乙○○催討債款，目的並無不法，縱令係以脅迫之非法手段為之，亦難認有何不
    法所有之意圖可言，自不該當恐嚇取財罪之構成要件。是公訴人認被告涉犯刑法
    第三百零二條、第三百四十六條第一項之罪，容有誤會，起訴法條應予變更。
四、原審予被告論罪科刑，固非無見。惟查：（一）原判決未審酌被害人乙○○「為
    其雜誌社能繼續正常營運，及化解債務而答應被告先行償還該一百萬元」之事實
    ，僅以「被告始終無法提出乙○○同意代償債務之證據，且參諸丁○○與被告之
    妻間之債權、債務關係，被告及其妻尚且要求丁○○書立書面契約，若乙○○同
    意代償該筆債務，又焉有未書立書面契約之可能」，遽認乙○○與被告之妻間並
    無債權債務關係，容有未洽。（二）原判決未調查案發現場之其他事證，遽採被
    害人乙○○及證人張家禎之證言，認被告施用不法腕力，抓住被害人乙○○以強
    拉之非法方法將其拖進火鍋店之廁所內，剝奪其行動自由，並強迫其代丁○○償
    還債務，以其所為構成刑法第三百零二條剝奪他人行動自由罪及同法第三百四十
    六條第一項恐嚇取財罪，所犯上開二罪間，有方法、結果之牽連關係，依同法第
    五十五條從一重之同法第三百四十六條第一項恐嚇取財罪論處，亦有未合。綜上
    ，被告上訴意旨否認有對被害人施以任何強暴脅迫之行為，雖無理由，惟原判決
    既有前揭可議，自屬無可維持，應由本院將原判決撤銷，另為適當之判決。又被
    告前因肅清煙毒條例、麻醉藥品管理條例案件，分別經臺灣臺北地方法院判處有
    期徒刑六月、十月，定應執行刑一年二月確定，八十六年五月九日假釋出監，八
    十六年五月二十八日縮刑期滿執行完畢，此有台灣台北地方法院檢察署刑案資料
    查註紀錄表足憑（偵查卷第二十八頁），被告於五年內再犯本件有期徒刑以上之
    本件之罪，為累犯，應依刑法第四十七條規定加重其刑。爰審酌被告曾有犯罪前
    科，素行不佳，不思循正常法律途徑解決，而以脅迫之非法手段妨害他人自由行
    動之意思決定以處理債務問題，危害社會治安及視聽，復參酌被告犯罪之情節及
    犯罪後仍飾詞推諉之態度等情狀，量處如主文所示之刑，並諭知易科罰金之折算
    標準，以示懲儆。
五、據上論斷，應依刑事訴訟法第三百六十九條第一項前段、第三百六十四條、第二
    百九十九條第一項前段、第三百條，刑法第三百零四條第一項、第四十七條、第
    四十一條第一項前段，罰金罰鍰提高標準條例第一條前段、第二條，判決如主文
    。
本案經檢察官郭啟東到庭執行職務。
中      華      民      國    九十一    年     十一     月      十二    日
                                臺灣高等法院刑事第九庭
                                    審判長法  官  李  文  成
                                          法  官  官  有  明
                                          法  官  周  盈  文
右正本證明與原本無異。
檢察官如不服本判決應於收受送達後十日內向本院提出上訴書狀，其未敘述上訴之理
由者並得於提起上訴後十日內向本院補提理由書（均須按他造當事人之人數附繕本）
。
被告不得上訴。
                                          書記官  余  姿  慧
中      華      民      國    九十一    年     十一     月      十二    日
附錄：本案論罪科刑法條全文
刑法第三百零四條第一項：
以強暴、脅迫使人行無義務之事或妨害人行使權利者，處三年以下有期徒刑、拘役或
三百元以下罰金。
